【裁判字號】    95,台上,1356
【裁判日期】    950316
【裁判案由】    違反公職人員選舉罷免法
【裁判全文】
最高法院刑事判決            九十五年度台上字第一三五六號
    上  訴  人  甲○○
                        街52.
                        1段2.
    選任辯護人  林瑞成律師
    上  訴  人  乙  ○
                        72號.
                丙○○
                        甲32.
                       已於.
上列上訴人等因違反公職人員選舉罷免法案件，不服台灣高等法
院台南分院中華民國九十四年十二月二十九日第二審更審判決（
九十四年度選上更(二)字第四四七號，起訴案號：台灣台南地方法
院檢察署九十一年度偵字第六七六、六八五、一三四二號），提
起上訴，本院判決如下：
    主  文
上訴駁回。
    理  由
甲、甲○○、乙○部分：
按刑事訴訟法第三百七十七條規定：上訴於第三審法院，非以判
決違背法令為理由，不得為之。是提起第三審上訴，應以原判決
違背法令為理由，係屬法定要件。如果上訴理由係對原審已調查
明確並於判決內論駁或說明之事項，徒憑己見重為事實之爭辯，
或任意指摘，顯與法律規定得為第三審上訴理由之違法情形不相
適合時，即應認其上訴為違背法律上之程式，予以駁回。甲○○
上訴意旨略稱：(1)甲○○於民國九十年十一月間參加台南縣賽鴿
協會理監事兼會長聯席會議，將該會致贈之橄欖油轉送乙○，無
對其賄選，業經提出該會議紀錄、廠商出具之統一發票為證，並
經乙○供述屬實，原審未予查明，有調查職責未盡之違法。(2)乙
○於偵審中應訊時，距該橄欖油贈送時間半年餘，且年邁記憶不
清，原審卻以其供述前後不一，為甲○○不利之認定；又甲○○
所辯扣案橄欖油與所贈送橄欖油之品牌、價格、包裝均不同，足
證甲○○無賄選犯行，原審仍據予論科，俱有判決不適用法規及
適用不當之違誤。(3)賄選通常在投票前二、三天為之，本件致贈
橄欖油係在九十年十一月間，台南縣議會第十五屆縣議員選舉則
在九十一年三月間，原審未予審究，有不適用法則之違誤。(4)林
愛珠於原審供稱其於警詢之供述，係警方要脅其承認橄欖油為甲
○○所贈始可回家之下所為，原審依其於警詢及偵查中之供述，
採為認定甲○○向王世山賄選之唯一證據，其採證違法。(5)原判
決認定丙○○將乙○交付之橄欖油轉交洪瑞安，並未說明甲○○
對洪瑞安行賄及其間有犯意聯絡、行為分擔之依據，有理由不備
之違法。(6)林愛珠於警詢供稱禮盒係伊先生王世山收的，王世山
則稱不記得該禮盒之來源，原審未說明不採該有利於甲○○證據
之理由，所引用林愛珠供稱甲○○送禮時未說何話，與其認定甲
○○當時對其為賄選之約定，亦屬不符，有理由不備、理由矛盾
之違法云云。乙○上訴意旨略稱：(1)原判決所認定甲○○囑乙○
等將交付之橄欖油禮盒，以每戶一盒專送選區內選民，其認定之
依據為何？乙○收受橄欖油禮盒共四盒，分送其本人、顏洪強碖
、丙○○、洪瑞安各一盒後，如何尚能以每戶一盒專送選區內選
民？均未據原審於理由敘明；又乙○於法務部調查局台南縣調查
站應訊時，否認曾致贈橄欖油予顏洪強碖以為賄選，原判決認定
其於偵查中坦承犯罪事實，有理由矛盾之違法。(2)原判決既認定
乙○、丙○○均為甲○○競選活動之助選員，其二人應早已支持
甲○○，縱有收受橄欖油，何需以之為賄選對價？原審未審酌及
此，有理由不備之違法云云。
惟查：原判決撤銷第一審關於甲○○部分及乙○投票行賄部分之
科刑判決，改判論處上訴人甲○○、乙○共同連續對於有投票權
之人，交付賄賂，而約其為一定之行使罪刑，係依憑：上訴人甲
○○、乙○及共同被告丙○○、顏洪強碖、洪瑞安之供述，證人
林愛珠、顏崇彬之證供，及扣案橄欖油等證據，為其論罪之依據
。並敘明：(1)乙○於檢察官訊問時，供承其轉交顏洪強碖、丙○
○之橄欖油禮盒均為甲○○所交付，交代其以後選舉要幫忙，伊
送給丙○○、顏洪強碖，有說是甲○○送的，選舉多拜託等語，
與丙○○、顏洪強碖供述相符，並有自丙○○、顏洪強碖住處查
扣之橄欖油可資佐證，足認甲○○確有交付賄賂，乙○亦有自甲
○○處收受橄欖油禮盒，並交付丙○○、顏洪強碖，均請求投票
支持候選人甲○○之事實。至乙○辯稱橄欖油禮盒並非甲○○交
付之賄賂云云，然其所稱購買地點、時間，前後不一，如該橄欖
油之饋贈與選舉無關，何必杜撰情節；又其所稱橄欖油是甲○○
之女友謝總茹送伊的云云，與證人謝總茹供述贈送之數量、包裝
及經過，均顯有出入，乙○所辯係屬卸責之詞，不足採信。(2)甲
○○向王世山交付橄欖油禮盒賄選之事實，已據證人即王世山之
妻林愛珠於警訊及偵查中證述在卷，林愛珠於原審否認上開警訊
內容之任意性，惟經提示其於偵查中亦為相同之證述時，亦坦承
確係伊所供無誤，復有自王世山住處查扣之橄欖油可佐，足證所
供非虛；證人林愛珠雖表示甲○○送禮時，未說何話等語，然查
察賄選乃相關權責機關於選舉期間查緝之重要任務，並經報章媒
體多所報導週知，林愛珠斷無不知甲○○送禮之用意，是甲○○
既係本於賄選意思交付具有相當經濟價值之橄欖油禮盒予王世山
，期使王世山務必投票予甲○○，並經王世山予以收受，足見甲
○○確有該投票行賄之犯行。又據證人顏崇彬於第一審之證述，
該證人早已知悉王世山之母親過世，而於出殯當天自行前往參加
喪禮，自無於王世山母親出殯日前往致贈橄欖油欲供其母親食用
之可能，是王世山於第一審供稱：其家中查獲之橄欖油係該證人
所贈送，因伊母親吃素，所以送給伊母親，送的時間是伊母親出
殯那天，因該證人不知道伊母親已過世云云，不足採信。(3)甲○
○辯稱：上開橄欖油禮盒係台南縣賽鴿協會九十年十一月間舉行
第三屆第三次理監事暨會長聯席會議所贈送，出席者每人一箱（
六瓶），因乙○吃素，才轉送給乙○云云，固經台南縣賽鴿協會
於九十三年一月一日以南縣賽鴿輝字第九三０六六號函覆略稱：
該會於九十一年十一月舉行上開會議後贈送出席人員橄欖油每人
一箱（六瓶裝），該會訂購數量為六十箱，品牌為統一公司之「
Ｅ一０五０西班牙橄欖油」，係向常越企業股份有限公司購買，
其包裝為每二瓶裝成一個紙袋，每一箱內有三個紙袋計六瓶，甲
○○有參加會議，其收受數量為一箱，由謝總茹代領等語，並有
該公司交易發票一紙在卷，但其數量不僅與前開賄選之橄欖油數
量不符，是否係同一批或另有增購，已有可疑，何況縱令屬上開
出席會議贈送之物，亦無不可轉作賄選之贈物，尚難據此而為甲
○○、蘇豐之有利認定。(4)乙○、丙○○分係甲○○之工作人員
及助選員，理論上應早已決定支持甲○○，然人心難測，且候選
人賄選時一般選民都有賄賂，如獨漏助選人員，有引起心理反彈
之可能，因此不能以其等間之上述關係，即認甲○○無須對其二
人賄選或其贈送二人橄欖油非係賄選之對價各等情。對於認定上
訴人甲○○、乙○均有本件之賄選情事，其等否認犯行所辯均不
足採取，俱逐一為說明審認、論駁，並詳述取捨證據之心證理由
，其推理論斷衡諸經驗法則、論理法則、證據法則等皆無違背。
又查：(一)共同正犯之意思聯絡，原不以數人間直接發生者為限，
即有間接之聯絡者，亦包括在內。原判決認定甲○○將橄欖油交
付乙○以供其向選民賄選，乙○將其中二盒交付與之有犯意聯絡
之丙○○，再由丙○○交付洪瑞安一盒以賄選等情，縱丙○○與
甲○○無直接之犯意聯絡，並非不能經由乙○而與甲○○發生間
接之犯意聯絡關係，是原審認甲○○對丙○○向洪瑞安行賄行為
亦具共同正犯關係，於法尚難認即有違誤。(二)依原判決之認定，
乙○自甲○○處交付賄選之橄欖油禮盒後，除自取其中一盒外，
業交付顏洪強碖、丙○○，及由丙○○交付洪瑞安，其三人各收
取一盒，此與其事實認定甲○○囑乙○等將所收受之橄欖油禮盒
以每戶一盒之方式，轉送給選區內之選民等情，並無齟齬。其餘
上訴意旨係對原審已調查明確並於判決內論駁或說明之事項，徒
憑己見重為事實之爭辯，或任意指摘，自與法律規定得為第三審
上訴理由之違法情形不相適合。綜上說明，應認甲○○、乙○之
上訴違背法律上之程式，予以駁回。
乙、丙○○部分：
按當事人對於下級法院之判決有不服者，得上訴於上級法院。刑
事訴訟法第三百四十四條第一項前段定有明文。卷查上訴人丙○
○業於原審於九十四年十二月二十九日判決前之九十四年十二月
十七日死亡，有卷內原審法院查詢戶役政資訊之個人基本資料查
詢結果及乙○第三審上訴理由狀附件死亡證明書、戶籍謄本可憑
，雖卷內甲○○等九十五年一月十一日之刑事上訴狀，併列載丙
○○為上訴人，另乙○之第三審上訴理由狀，亦列載丙○○為上
訴人，顯然並非由原判決當事人丙○○本人或其他依法有上訴權
之人為其提起上訴，揆諸首揭說明，此部分上訴自非合法，應併
予駁回。
據上論結，應依刑事訴訟法第三百九十五條前段，判決如主文。
中    華    民    國  九十五  年    三    月   十六   日
                      最高法院刑事第七庭
                          審判長法官  呂  潮  澤
                                法官  吳  昆  仁
                                法官  孫  增  同
                                法官  趙  文  淵
                                法官  吳      燦
      本件正本證明與原本無異
                                      書  記  官
中    華    民    國  九十五  年    三    月  二十二  日
                                                Ａ


司法院資訊處製作；財團法人民間司法改革基金會備份。
